【裁判字號】    94,上更(一),375
【裁判日期】    950523
【裁判案由】    殺人
【裁判全文】
臺灣高等法院高雄分院刑事判決     94年度上更(一)字第375號
上  訴  人  乙○○
即  被  告
                  （現於臺灣花蓮監獄執行中，借提審理）
選任辯護人  周村來  律師
            周元培  律師
上列上訴人因殺人案件，不服臺灣高雄地方法院89年度重訴緝字
第3 號中華民國92年3 月28日第一審判決（起訴案號：臺灣高雄
地方法院檢察署80年度偵字第18118 號），提起上訴，經判決後
，由最高法院發回更審，本院判決如下：
    主  文
原判決關於殺人及定執行刑部分，均撤銷。
乙○○共同殺人，累犯，處有期徒刑壹拾伍年，褫奪公權捌年。
      事  實
一、乙○○前曾於民國74年6 月間因肅清煙毒條例案件，經臺灣
    高等法院臺南分院判處有期徒刑2 年確定，嗣經臺灣高等法
    院台南分院依中華民國77年罪犯減刑條例規定，以77年聲減
    字第26號裁定減為有期徒刑1 年4 月，於77年4 月22日執行
    完畢，仍不知悔改。緣乙○○之友丙○○於77年7 月6日22
    時許，前往高雄市新興區○○○路242 號地下室蒙地卡羅舞
    場跳舞，於翌（7） 日凌晨3 時許結帳時，丙○○認帳目不
    符而與該舞場大班潘來基發生口角，丙○○將此事以電話告
    知乙○○後，隨即將帳單帶走，準備上一樓離去，該舞場會
    計黃惠萍追至門口欲向丙○○索回帳單，被丙○○趕回，舞
    場經理王克洋據報至門口向丙○○要帳單，適前經丙○○電
    告前來之乙○○（綽號斌仔）、黃正田、鄭瑞旺、及丙○○
    原以電話邀約喝酒之蔡明強分別趕至，乙○○即與丙○○、
    蔡明強、黃正田及鄭瑞旺5 人（丙○○、蔡明強、黃正田、
    鄭瑞旺四人均已判決確定），共同出手毆打潘來基、王克洋
    2 人成傷（傷害部分已判決確定），潘來基、王克洋2 人被
    毆後，該舞場工作人員10餘人旋即分持棍棒，將乙○○等人
    擊退。蔡明強與鄭瑞旺先在高雄市○○○路與林森一路口攔
    下倪樹東駕駛之車牌號碼033 ─7368號計程車，囑駛往高雄
    市○○區○○路104 號觀海大樓前停車，蔡明強、鄭瑞旺思
    及在該舞場前被毆，心有不甘，圖謀報復，遂由蔡明強下車
    ，鄭瑞旺1 人留在倪樹東所駕駛之計程車內等候，適乙○○
    與黃正田亦乘車到觀海大樓6 樓會合，黃正田、乙○○知悉
    蔡明強、鄭瑞旺圖謀報復，亦同意參與，渠3 人遂自觀海大
    樓6 樓取1 紙袋（內有開山刀3 把）下樓後，與鄭瑞旺等4
    人搭乘倪樹東駕駛之計程車折返蒙地卡羅舞場，查明潘來基
    、王克洋2 人被送往鄰近之高雄市○○○路457 號楊永洪外
    科醫院治療，乙○○、蔡明強、黃正田及鄭瑞旺4 人，明知
    持開山刀砍殺、猛刺人之身體，足以致人於死，竟於同年7
    月7 日凌晨3 時30分許，共同基於殺人之犯意聯絡，由黃正
    田在楊永洪外科醫院診療室外門口擔任把風，乙○○、蔡明
    強及鄭瑞旺各持開山刀1 把衝入楊永洪外科醫院診療室內，
    聯手朝病床上之潘來基、王克洋2 人身體揮砍，致潘來基受
    有右鎖骨上窩部砍裂傷1 處4 Ｘ9 公分、深約5 公分、右鎖
    骨骨折、動靜脈血管斷裂、右鎖骨裂傷、左側腹部切裂傷1
    處1 Ｘ6 公分、深約2 公分，右內肘部裂砍傷1 處5 Ｘ8 公
    分、深3 公分、右尺骨側前膊背面砍裂傷1 Ｘ3 ．5 公分、
    深4 公分，右前大腿部砍裂傷1 處5 Ｘ5 ．5 公分、深2 公
    分，左前膝上部砍裂傷1 處1 Ｘ1 ．5 公分、深約1 ．5 公
    分、右膝蓋內側部切裂傷1 處0 ．5 Ｘ1 公分、深０．五公
    分、右膝蓋下部刺裂傷1 處1 ．5 Ｘ6 ．5 公分、深2 公分
    、左前下腿部砍裂傷1 處3 Ｘ5 公分、深3 公分（骨折）、
    右前下腿刺裂傷1 處1 Ｘ3 公分、深約0 ．5 公分、左前下
    腿刺裂傷1 處0 ．8 Ｘ2 ．5 公分、深2 公分，而因出血性
    休克，當場死亡；王克洋則受有背部多處裂傷、左臂多處裂
    傷、右膝裂傷，王克洋被砍殺後衝出楊永洪醫院，逃回蒙地
    卡羅舞場，經該舞場人員送往高雄市○○○路鄭綜合醫院治
    療，始幸免於死。乙○○經起訴後，臺灣高雄地方院於81年
    1 月29日發佈通緝，迄至89年4 月13日始到案審理。
二、案經被害人王克洋及潘來基之父丁○○分別訴由高雄市政府
    警察局報請臺灣高雄地方法院檢察署檢察官偵查起訴。
      理  由
壹、程序部分：
    按修正刑事訴訟法係於92年2 月6 日經總統公布施行，而同
    日公布施行之新修正刑事訴訟法施行法增訂第7 條之3 復規
    定：「中華民國92年1 月14日修正通過之刑事訴訟法施行前
    ，已繫屬於各級法院之案件，其以後之訴訟程序，應依修正
    刑事訴訟法終結之。但修正刑事訴訟法施行前已依法定程序
    進行之訴訟程序，其效力不受影響」，是以92年2 月6 日修
    正之刑事訴訟法第159 條之1 第2 項、第159 條之2 規定，
    係於92年6 月1 日施行，在此之前，有關證人在警局及偵查
    中供述筆錄之證據能力，仍應適用修正前刑事訴訟法相關規
    定（最高法院95年台上字第1524號判決參照）。本件係於89
    年4月14日繫屬於第一審之高雄地方法院，證人即告訴人王
    克洋、共犯丙○○、蔡明強、黃正田、鄭瑞旺、證人謝桂英
    、黃惠萍、倪樹東於本案原審以外之供述（包括本案警、偵
    訊及另案法院審理、偵查中），均在新修正刑事訴訟法前，
    依修正前刑事訴訟法法定程序踐行之訴訟程序，其效力不受
    影響，且被告於本院明確放棄對共犯丙○○、黃正田、鄭瑞
    旺、蔡明強對質詰問之權利（見本院卷第77、78頁），是彼
    等之供述均具證據能力。
貳、實體方面
一、訊據上訴人即被告乙○○矢口否認有上開殺人犯行，辯稱：
    我當天到蒙地卡羅舞廳時，發現丙○○與服務生因帳單的事
    發生爭執，雙方有互毆，但我只有勸架，是蔡明強等人懷疑
    我去檢舉，故挾怨報復，計程車司機載的4 人中並沒有我，
    我沒有去觀海大樓及楊永洪醫院殺人云云。辯護意旨則以被
    害人王克洋係自報紙於80年10月18日、19日刊登指被告涉重
    嫌後，始改口稱被告涉案，而以打架現場情況混亂，及在醫
    院時王克洋視力不清，王克洋實無可能於案發3 年多以後，
    可單憑口卡片指認被告涉案，其指認應與事實不符；況王克
    洋於另案（共犯）訊問多次時，先則指稱陳聰德涉案，嗣才
    改稱被告涉案，而王克洋指控被告涉案，但對於在醫院行兇
    之人，究何人在醫院內或醫院外前後並不一致，況由證人潘
    萬喜證詞可知王克洋更改供詞，係因陳聰德向王克洋之結拜
    大哥說情所致，更顯見王克洋之證詞與事實不符；又丙○○
    自警訊至黃正田被訴殺人案中，於地院審理時，均供稱除黃
    正田、蔡明強、陳聰德外，另1 人不認識，應是阿強的朋友
    ，而被告與丙○○原本即相識，由丙○○供述，顯見該不認
    識之人應非被告，況丙○○一案中，其確定判決事實亦認定
    行兇者為蔡明強、黃正田、陳聰德及綽號無牙（即鄭瑞旺）
    4 人，更可佐證被告確未涉案；蔡明強於80年2 月20日前，
    多次偵訊均稱另一不認識之人參與行兇，於80年2 月20日偵
    訊始稱被告涉案，蔡明強雖稱係因陳聰德未涉案，卻常為本
    案出庭過意不去，才說出實話指被告涉案，唯蔡明強當時人
    在監，如何得知陳聰德因本案常出庭？且蔡明強自承認識陳
    聰德，更看不出其與陳聰德有嫌隙，蔡明強實無平白無故咬
    出陳聰德，反而不指控被告之理，顯見蔡明強之供詞前後矛
    盾，與常情相違；黃正田於警訊時亦稱行兇之人除蔡明強、
    無牙、另外一名男子不認識，其於80年9 月26日改口稱被告
    涉案，且認識被告，其前後陳述明顯不一致，況黃正田雖指
    認被告有參與殺人，唯黃正田多次供詞卻稱其自己並未涉入
    打架，此與同案被告及王克洋所陳毆打者與殺人者為同一批
    人之陳述不符；且由黃正田確定判決可知，該判決亦認定行
    兇者為陳聰德、蔡明強、黃正田、及綽號無牙之男子，並無
    被告在內；又就鄭瑞旺供詞部分，鄭瑞旺前後供述參與行兇
    之人相互矛盾，且就參與毆打及殺人之人與其他被告所述及
    王克洋陳述完全不符，且鄭瑞旺對如何到醫院行兇，所述其
    與被告及「老查」3 人共乘一部車，與計程車司機倪樹東證
    稱共4 人乘坐其車，亦不相符，其等之供述應與事實不符，
    均不足採為認定被告涉案之證據，為被告辯護。
二、惟查：
  (一)前開事實，業據告訴人王克洋於警訊時指稱：「有3名男子
    各持開山刀衝進醫院，3名男子中，我確認蔡明強、黃正田
    ，另一名男子我不認識，身高約與我差不多（175公分左右
    ），在外面把風男子，因無開燈，無法認清是誰」「綽號彬
    仔之乙○○（當場指認口卡片）在蒙地卡羅舞場確實有出手
    毆打我與潘來基，衝入醫院內持開山刀砍我與潘來基的也是
    乙○○確實沒錯，乙○○在蒙地卡羅站在我正對面出手毆打
    我，衝入醫院內持開山刀，當時我躺在手術台，乙○○第一
    個衝入手術台旁砍殺我雙腿，我起身後看到蔡明強、黃正田
    亦持開山刀砍殺我與潘來基」等語（80年10月29日王克洋警
    訊筆錄），於偵查中指稱：「（問：提示乙○○口卡，是否
    認識？）此人案發當日有持開山刀衝入醫院要殺我」「（問
    ：乙○○有無殺到你？）有，當時情形很亂，我無法確定他
    砍到我何部位，但我確定案發當日他有持刀砍我」等語（見
    80年偵字第18118號偵查卷第47頁），甚為詳盡。
  (二)共犯蔡明強迭次供稱被告乙○○確有持刀與蔡明強、黃正田
    、鄭瑞旺至楊永洪醫院持刀砍殺王克洋、潘來基等情：警
    訊時供陳：我們一行人與舞場員工發生打架，為了報復才去
    殺死潘來基等語（見80年9月26日警訊筆錄）。偵查中證
    稱：在蒙地卡羅打完架後我與「無牙」鄭瑞旺一起坐計程車
    到觀海大樓，再會合黃正田與「彬」一起到楊永洪醫院（臺
    灣高雄地方法院檢察署80年度偵字第12113 號偵查卷80年7
    月23日筆錄）。另案偵查中所證：「（問：王克洋及潘來
    基是誰打他們？）我和『無牙』、『賓仔』（即彬仔）」、
    「（問：共幾人到醫院？帶何東西？）我們共4 人去，我及
    黃正田、鄭瑞旺、『賓仔』共4 人，帶了3 支開山刀過去。
    」、「『賓仔』是叫乙○○。」（台灣雲林地方法院檢察署
    80年度偵字第2555號卷80年12月26日訊問筆錄，附於原審卷
    一第282 頁、283 頁）。另案法院審理中所證：「當天晚
    上我本來並沒有去蒙地卡羅舞場跳舞，是丙○○打電話給我
    ‧‧‧‧他電話中叫我過去和他的朋友一起喝酒‧‧‧‧當
    我（一個人前往）到達舞場的時候，丙○○和舞場的人發生
    口角‧‧‧‧我問王克洋帳目誰記的，他說潘來基記的，我
    就去地下室叫潘來基到一樓門口，黃正田、鄭瑞旺、乙○○
    、丙○○和我5 個人就共同出拳毆打潘來基、王克洋，王克
    洋再進去舞場叫了10幾個人和我們5 個人互毆，我和鄭瑞旺
    2 人共乘一部計程車到觀海大樓6 樓，另外黃正田和乙○○
    也坐一部計程車到觀海大樓‧‧‧‧我進入觀海大樓的時候
    ，黃正田、乙○○已在該處，黃正田拿了一個紙袋，裡面有
    3 支開山刀‧‧‧‧我們4 個人一起去醫院找潘來基王克洋
    報復：：搭乘原來我與鄭瑞旺同搭的計程車到楊永洪醫院路
    口，我自己拿1 把開山刀，另外2 把分別交給鄭瑞旺、乙○
    ○，我們3 人持刀衝入醫院砍殺潘來基、王克洋2 人，但是
    黃正田並沒有進入醫院，也沒有拿刀，他只有站在醫院門口
    附近，殺完以後，我們4 人又另外叫了一部計程車離開，到
    乙○○所帶引的1 間公寓」、「他（即丙○○）沒有教唆我
    們4 人去殺人，是我們4 人被毆打後很生氣，自己起意去報
    仇，我們去殺人時，丙○○並不在場，他也沒有在觀海大樓
    教唆我們去殺人」、「我走在最前面，其次是莊蓬彬、鄭瑞
    旺，我們進入病房後，我持刀殺潘來基，王克洋看到我就跑
    出病房，是否有被人砍我沒有看到，但是我殺完潘來基走出
    病房，看到鄭瑞旺、乙○○二人都已經站在病房門口，王克
    洋邊喊救命邊往舞廳方向跑，我們4 人就走了。」（臺灣雲
    林地方法院81年重訴字第1 號卷宗81年7 月13日訊問筆錄、
    附於原審卷一第301 至304 頁）。於原審另案（80年重訴
    字第39號）調查時及本院81年上訴字第790 號案件審理中亦
    均證稱被告乙○○有參與持刀進入楊永洪醫院砍人等情（見
    80年9 月30日訊問筆錄、81年4 月24日訊問筆錄）。
  (三)共犯黃正田亦多次供稱被告乙○○確有持刀與蔡明強、黃正
    田、鄭瑞旺至楊永洪醫院持刀砍殺王克洋、潘來基等情：
    於另案原審審理時供稱：潘來基等人與阿彬（即乙○○）、
    蔡明強等人發生鬥毆；後來一同去觀海大，蔡明強及「無
    牙」、「阿彬」他們拿3 把開山刀下來要去七賢路，在車上
    也是他們3 人拿刀，下車後他們3 人就跑進醫院，我1 人單
    獨在外面等候，並指認影印報紙上照片之乙○○即為「阿彬
    仔」（見原審80年重訴字第29號黃正田殺人案80年9 月12日
    訊問筆錄、80年12月4 日訊問筆錄、81年1 月18日訊問筆錄
    ）。於警訊時亦供稱「口卡上之乙○○就是我們叫他綽號
    彬仔，就是與我們持開山刀共同殺死潘來基之人無誤（見80
    年9 月26日警訊筆錄）又其於本院81年上訴字第790 號81
    年4 月24日訊問時亦供稱：「後來蔡明強又約我，有我、蔡
    明強、無牙、及阿斌4 人乘坐一部計程車，拿了3 把刀，我
    去時在醫院門口，他們3 人衝進醫院殺了潘來基、王克洋」
    等語。
  (四)共犯鄭瑞旺於另案法院審理時中亦供稱：乙○○確有參與毆
    打潘來基、王克洋，並於被舞廳人員分持棍棒打傷後，再持
    開山刀至醫院報復等語。（見臺灣雲林地方法院81年重訴字
    第1 號81年2 月12日、3 月20日、9 月21日審判筆錄）。
  (五)又共犯蔡明強等人如何在高雄市○○區○○路104 號觀海大
    樓會合後前往蒙地卡羅舞場之過程，已據證人即計程車司機
    倪樹東迭次於：另案警訊時證稱：「77年7 月7 日凌晨3
    時許，在高雄市○○○路與林森一路口載2 名不詳姓名者至
    高雄市○○路有一家相思河畔咖啡店旁一棟大，到達目的
    地時，‧‧‧‧留下1 人坐在我車內，約3 時15分許，共有
    4 名男子坐我的車返回七賢一路、林森路口下車」；「（該
    4 名男子在車內說些何話？攜何兇器？）有一名較胖男子坐
    在車內前座，我問他說是發生何事，該名男子說蒙地卡羅俱
    樂部有一名帶班男子‧‧‧‧毆打他們4 人，4 人被毆後逃
    逸，我看到一名較高男子左腰插1 支開山刀，另一名較矮男
    子手持乙只塑膠袋，下車前該名瘦男子即拿1 把開山刀給前
    座較胖男子；4 人中較高及較胖2 男子，可以一眼確認，另
    2 名就沒印象」等語（見77年7 月7 日警訊筆錄）。另案
    偵查及法院審理中結證稱：「我在七賢路與林森路口載2 名
    客人上車，他2 人叫我在附近繞了2 圈後，叫我駛往觀海大
    樓停車，停車後，後座乘客下車，約10分鐘，該下車人又帶
    了2 人上車，後來3 人均坐後面，即叫我開到林森路與七賢
    路口附近電信局前七賢路上停車，先到楊永洪醫院對面，有
    1 男1 女在那裡，乘客問那2 人得知對方在該醫院後，4 人
    均在楊永洪醫院下車」「後來在觀海大樓上車的2 人較高，
    約均有170 至175 公分。先後上車各2 人，均無陳聰德，可
    以確定沒有陳聰德其人。最先上車2 位有聽到其中1 位說被
    電棒電到很痛，並叫我在附近來回開2 圈，記得該2 人氣喘
    很厲害，好像跑路後即上車，後座乘客叫我開快一點到觀海
    大樓」等語（見臺灣高雄地方法院檢察署77年偵字第12408
    號偵查卷77年10月19日訊問筆錄；臺灣高雄地方法院77年重
    訴字第52號78年3 月1 日訊問筆錄）。另案法院審理中結
    證稱：「起先有載2 個人，到觀海大樓再載2 人；帶一包包
    裝的東西，到楊永洪醫院門口斜對面下車走進去」等語（見
    本院79年上重訴字27號79年12月10日訊問筆錄、79年上更一
    字第14號卷及臺灣高雄地方法院檢察署77年偵字第12408 號
    77年10月19日訊問筆錄）於另案審訊中結證稱：「原先在
    七賢路上車地點較亮，我可以辨別這2 人的長相，後上車地
    方河邊路較暗，我看不清楚，無法辨別其長相。」「那4人
    中沒有像陳聰德這麼矮的。」等語（見臺灣高等法院台南分
    院78年上訴字第1784號卷第111 至112 頁），足見證人倪樹
    東駕駛計程車所載之4 人，確為進入楊永洪醫院殺人之人。
    參諸前開共同被告蔡明強、黃正田、鄭瑞旺及告訴人王克洋
    所述，被告乙○○確係搭乘證人倪樹東所駕駛之計程車前往
    右開楊永洪醫院內，持開山刀砍殺告訴人王克洋之情，信而
    有徵。
  (六)此外證人謝桂英亦證稱：「同事陸昭蓉幫王克洋包紮縫合傷
    口時，突然從醫院外面衝進3 、4 名男子，其中有1 名手持
    開山刀，朝潘來基身上猛砍，砍中右鎖骨，造成動脈大量出
    血，倒在血泊中，王克洋衝到醫院外求救。」等語，核與證
    人即當時在醫院中照顧潘、王2 人之蒙地卡羅舞場會計黃惠
    萍證陳：「於7 日凌晨3 時20分左右，王克洋及潘來基不知
    為何原因在我們店門前被數名男子圍毆時，他們用拳頭圍毆
    王克洋及潘來基，當時潘來基眼部被毆腫、流鼻血，王克洋
    眼部流血，我就在醫院照顧他們2 位，後約於3 時30分左右
    ，我及護士、醫師仍在醫院內時，歹徒不知幾人就衝進來砍
    殺潘來基及王克洋，我被一位護士拉到旁邊小房間躲起來，
    之後聽到慘叫聲，潘某已倒在血泊中，奄奄一息，未發現王
    克洋到那裡，醫師有給潘來基急救，但無效，可能失血過多
    就死了。」等語相符（以上均見77年7月7日警訊筆錄）。
  (七)綜上所述，告訴人王克洋前開指訴被告乙○○確有參與砍殺
    其及潘來基之情節，核與共犯蔡明強、黃正田、鄭瑞旺供述
    被告確有與渠等共同至楊永洪醫院砍殺潘來基、王克洋等情
    相符；而蔡明強、黃正田供稱渠等如何至觀海大樓，拿取開
    山刀，再至楊永洪醫院砍殺之過程，亦與證人倪樹東、及黃
    惠萍上揭證述情節相符，自堪認為真實。此外告訴人王克洋
    、被害人潘來基在楊永洪醫院內被砍殺，王克洋致受有背部
    多處裂傷、左臂多處裂傷、右膝裂傷，亦有鄭綜合醫院出具
    診斷書一份附卷可稽（見原審77年重訴字第52號殺人案卷第
    202 頁）。被害人潘來基被砍殺致受有右鎖骨上窩部砍裂傷
    一處4 Ｘ9 公分、深約5 公分、右鎖骨骨折、動靜脈血管斷
    裂、右鎖骨裂傷、左側腹部切裂傷一處1 Ｘ6 公分、深約2
    公分，右內肘部裂砍傷一處5 Ｘ8 公分、深3 公分、右尺骨
    側前膊背面砍裂傷1 Ｘ3 ．5 公分、深4 公分，右前大腿部
    砍裂傷一處5 Ｘ5 ．5 公分、深2 公分，左前膝上部砍裂傷
    一處1 Ｘ1 ．5 公分、深約1 ．5 公分、右膝蓋內側部切裂
    傷一處0 ．5 Ｘ1 公分、深0 ．5 公分、右膝蓋下部刺裂傷
    一處1 ．5 Ｘ6 ．5 公分、深2 公分、左前下腿部砍裂傷一
    處3 Ｘ5 公分、深3 公分（骨折）、右前下腿刺裂傷一處1
    Ｘ3 公分、深約0 ．5 公分、左前下腿刺裂傷一處0 ．8 Ｘ
    2 ．5 公分、深2 公分等傷勢，而因出血性休克致死，此據
    檢察官督同法醫師相驗屬實，製有有勘驗筆錄、驗斷書、相
    驗屍體證明書各一份足參（見77年度相字第1062號相驗卷宗
    ）。
三、按共同被告所為不利於己之陳述，亦為證據之一種，若其所
    涉及之訴訟客體有數個以上時，其裁判之對象既非同一，則
    其所述是否與事實相符，得否採為其他共同被告犯罪之證據
    ，仍應分別予以判斷，倘其中之一部分為真實時，應得採為
    裁判之基礎；又證人所為先後不同之證言，何者為可採，事
    實審法院本得參酌其他相關證據為自由之判斷，茍無違經驗
    法則，即難指認為違法；再證人之陳述有部分前後不符，或
    互相間有所歧異，究竟何者為可採，法院仍得本其自由心證
    予以斟酌，非為一有不符或矛盾，即應認其全部均為不可採
    信，最高法院73年臺上字第5874號、72年臺上字3976號、74
    年臺上字第1599號判例意旨可資參照。辯護意旨雖以上詞為
    辯，惟查：
  (一)王克洋係遭砍殺之人，其與砍殺之人正面相對，自能指認何
    人持刀行兇，又王克洋與被告原不認識，則王克洋在遭砍殺
    之後，因警方當時無法查得被告涉案而提供口卡或由被告本
    人當時供王克洋指認，其在警方未提出口卡之時，無法明確
    指出被告涉案，此亦屬人情之常，殊不能以王克洋初未指認
    被告涉案，即認其嗣後指稱被告確有參與砍殺不足採信；再
    者王克洋固曾指認係陳聰德參與涉案，嗣再改稱係被告涉案
    ，惟查王克洋於法院審理中已多次指稱其無法確認陳聰德有
    涉案，本院綜合共犯蔡明強、鄭瑞旺、黃正田上開供述，與
    王克洋指訴被告涉案情節相符，證人倪樹東亦證稱其可確認
    當時車內並無陳聰德等情，認王克洋指認被告參與在醫院行
    兇部分與事實相符，而為可採。至於證人潘萬喜雖於本院前
    審79年度上更一第14號案中結證「在台南市名將餐廳，王克
    洋說陳聰德請王克洋的結拜大哥去說情，陳聰德當時拿著刀
    是真實」等語，惟潘萬喜所言顯係聽王克洋所述，王克洋所
    述上開情節係屬傳聞被告以外之人在審判外之供述，依刑事
    訴訟法第159 條第1 項之規定，並無證據能力，自難採為被
    告有利之證據。
  (二)又蔡明強、黃正田、鄭瑞旺渠等於另案對殺人行兇過程中，
    均未曾指稱陳聰德有涉殺人犯行，並參酌渠等3人均與被告
    無怨隙，實無設詞誣陷被告之理，又蔡明強、黃正田、鄭瑞
    旺或係因王克洋指證，或係丙○○供出渠等有參與毆打潘來
    基，始為警循線查獲，被告辯稱渠等3人因懷疑係被告密報
    始咬他出來云云，並無足取；另蔡明強早於80年7月23日即
    已明確供稱被告確有參與共犯，並非於報紙登載後始供稱被
    告，且其係於80年3 月9 日經判決確定，其於前開供述，當
    時已與其刑責無關，若非實情，實無虛構被告涉案情節而誣
    指被告共同行兇之理。綜合觀察共犯蔡明強、黃正田、鄭瑞
    旺之證言，各該共犯所述互不一致之部分，或係因脫免自己
    參與殺害潘來基之犯行而為之供述，或係為迴護共犯而為陳
    述，該等部分與本院所認定前開事實部分並無足取，惟就渠
    等及被告確有參與行兇部分，所為供述情節均相符合，再佐
    以告訴人王克洋之指證，足認77年7 月7 日凌晨3 時許，被
    告乙○○與蔡明強、黃正田、丙○○、鄭瑞旺等五人與告訴
    人王克洋、被害人潘來基二人在蒙地卡羅舞場發生互毆之衝
    突後，於同日3 時30分許被告乙○○與蔡明強、黃正田、鄭
    瑞旺等人持開山刀前往楊永洪醫院砍殺潘、王2 人等情，確
    屬無誤。
  (三)共同被告鄭瑞旺、黃正田嗣後在原審審理中分別以不認識乙
    ○○，被告乙○○並未參與行兇，辯護意旨雖以上詞為辯，
    惟查渠等於另案審理中業已供稱被告確有參與砍殺潘來基、
    王克洋之情節已如前述，並指認被告口卡即係渠等所述之共
    犯「彬仔」，再參酌被告亦自承當晚確曾至蒙地卡羅舞場，
    鄭瑞旺、黃正田實無誤認被告並非渠等所稱之「彬仔」，再
    佐以渠等與被告間彼此間並無仇恨，甚且極為熟識，斷無於
    警訊、偵查及歷審法院調查時設詞誣陷他人之必要，是渠等
    於原審所為上開供述，無非係迴護被告之詞，不足為被告乙
    ○○有利之認定。
  (四)另證人即計程車司機倪樹東雖於原審證述：「（問：能否確
    認在場被告是否有坐你車？）沒有深刻印象，我一天要載很
    多人，時間隔那麼久，實在無法確認。」等語（見90年8 月
    31日訊問筆錄），證人即蒙地卡羅舞場會計黃惠萍、陳國寶
    ，證人即楊永洪醫院護士謝桂英，雖證述彼等不知係何人打
    傷及砍殺王克洋及潘來基等情，然其等或因驚慌閃避，或因
    事出突然未去注意行兇者之容貌，然尚不得以其等未能指認
    被告乙○○殺人，即反推為有利於被告事實認定之依據。又
    證人即丙○○之朋友陳金忠於本院前審固到庭證稱：對乙○
    ○當天是否在場並無印象（見本院上訴審90年8 月17日訊問
    筆錄），然證人陳金忠當日並非與丙○○一起去蒙地卡羅舞
    場，其與被告互不相識，自無從注意被告，且被告亦承認有
    到蒙地卡羅舞場，僅係否認有前往楊永洪醫院殺人，故證人
    陳金忠此部分之證言無從作為有利於被告之認定。
  (五)又證人呂建宗固證稱：「蒙地卡羅大班被殺，我在大勇路15
    5 號前看到乙○○，天快亮時，約早上5 點多。我們交談約
    5 分鐘，他說去城中城找朋友泡茶，他自城中城那方向走路
    過來，我店是在轉彎角，他去城中城找誰我不知道。」「（
    問：這次誰請你做證？）我和他妹妹閒聊中聊到他哥哥被關
    之事。」云云，惟本案案發時間係凌晨3 時30分許，證人呂
    建宗在凌晨5 點多時見到被告，其無法證明被告在凌晨3 時
    30分未前往楊永洪醫院，故其此部分之證言亦無從作為有利
    於被告之認定。再證人陳振文固證稱：「（問：蒙地卡羅凶
    殺案發當天是否遇到被告？）有在蒙地卡羅附近電信總局對
    面遇到被告，是晚上吃飽飯時間，未超過晚上12點，他自己
    1 個人，後來李新強騎機車載他走，後來當天或第2 天亦沒
    有見到被告。」，惟比對被告供述：「（問：你幾點碰到陳
    振文？）我無法肯定，蒙地卡羅打完架後。」，雙方供述見
    面的時間點已不相同，且證人陳振文證稱的時間點亦無法證
    明被告於案發時不在現場。此外證人呂建宗及陳振文均為被
    告之親人於被告經本院審理後始尋獲之證人，其證言之真實
    性已啟人疑竇，再其等在案發後10餘年，猶能對14年前的某
    日遇見某人如此至為平凡之事，做如此詳盡的陳述，實與經
    驗法則乖違，故亦難以為有利被告之認定；至被告前聲請傳
    喚證人甲○○、丙○○到庭作證，於本院審理中已當庭捨棄
    傳喚，本院不另傳喚該2 證人，併此敘明。
四、被告復以丙○○一案中，其確定判決（三審確定）事實亦認
    定行兇者為蔡明強、黃正田、陳聰德及綽號無牙（即鄭瑞旺
    ）4 人；黃正田之確定判決（一審確定）亦認定行兇者為陳
    聰德、蔡明強、黃正田、及綽號無牙之男子，並無被告在內
    ；惟查丙○○、陳聰德、黃正田殺人案中確定判決，固認定
    行兇者為蔡明強、黃正田、陳聰德、及無牙之男子（即鄭瑞
    旺），惟本院79年度上重訴第27號蔡明強確定判決中係認定
    蔡明強、黃正田、綽號無牙者、及另不詳姓名者共同殺人，
    且該等案件所生確定力僅及於被起訴之丙○○、陳聰德、黃
    正田及蔡明強，本案被告乙○○並未列入被告，自不受前開
    判決之拘束。
五、按刑法上殺人罪與傷害人致死罪之區別，本視加害人有無殺
    意為斷，被害人所受之傷害程度，固不能據為認定有無殺意
    之唯一標準，但被害人所受傷害之程度、部位，及加害人之
    下手情形如何，於審究犯意方面，仍不失為重要參考資料，
    此有最高法院20年非字第104 號判例、87年度臺上字第4494
    號判決意旨可資參考；又共同正犯之意思聯絡，不限於事前
    有協議，即僅於行為當時有共同犯意之聯絡亦屬之，行為之
    分擔，亦不以每一階段均經參與為必要。亦即共同實施犯罪
    行為，在合同意思範圍以內，相互利用他人之行為，以達其
    犯罪之目的，原不必每一階段行為均經參與，祇須分擔犯罪
    行為之一部，即應對於全部所發生之結果共同負責，亦有最
    高法院70年度臺上字第7094號判決、69年度臺上字第199 號
    判決意旨可資參照。次按開山刀銳利無比，以之揮砍人體要
    害，足以致人於死，此為一般人所能預見之事實；本件被告
    乙○○於上開時、地，與共犯蔡明強、黃正田、鄭瑞旺分持
    開山刀，朝潘來基及王克洋2 人之要害，足見其等下手處均
    為人體要害，且由刀數及下手傷勢之嚴重性觀之，亦顯現被
    告乙○○與共犯蔡明強、黃正田、鄭瑞旺主觀上確有殺人之
    故意，及其等共同殺人行為所造成之被害人潘來基死亡，王
    克洋傷重，嗣後救治而幸免於死之事實。綜上所述本案事證
    明確，被告犯行洵堪認定。
六、核被告乙○○在高雄市○○○路457號楊永洪外科醫院內砍
    殺潘來基，係犯刑法第271條第1項之殺人既遂罪，揮砍王克
    洋部分係犯同法條第2項、第1項之殺人未遂罪。被告乙○○
    所犯殺人既遂、未遂二罪，與共同被告蔡明強、黃正田及鄭
    瑞旺間，有犯意聯絡與行為分擔，均應論以共同正犯。其同
    時地砍殺潘來基、王克洋2人，係一行為同時觸犯殺人既遂
    、未遂罪，為想像競合犯，應從一重之殺人既遂罪處斷。被
    告乙○○前曾於74年6月間因肅清煙毒條例罪，經臺灣高等
    法院臺南分院判處有期徒刑2年確定，嗣經臺灣高等法院台
    南分院依中華民國77年罪犯減刑條例規定，以77年聲減字第
    26號裁定減為有期徒刑1年4月，於77年4月22日執行完畢，
    此有臺灣高等法院被告全國前案紀錄表1份在卷憑考，其於5
    年以內再犯本件有期徒刑以上之罪，為累犯，依刑法第47條
    規定加重其刑，惟其中法定刑死刑、無期徒刑部分依法不得
    加重。
七、原審為被告乙○○上開被訴部分，予以論罪科刑，固非無見
    ，惟查原審對共犯蔡明強之訊問筆錄，並未經蔡明強簽名
    ，所踐行之程序核與刑事訴訟法第41條之規定未符，原審採
    為不利被告之證據，即有未當，原審對被告為褫奪公權之
    宣告，惟並未適用刑法第37條第2 項之規定，亦有未洽；被
    告上訴意旨，否認犯罪，指摘原判決此部分不當，雖無理由
    ，惟原判決此部分既有可議，自應由本院將原判決關於殺人
    及定執行刑部分，均予撤銷改判；審酌被告於被害人負傷就
    醫後，竟在眾目睽睽之下公然在醫院逞兇，其行徑至為乖張
    ，且膽大妄為，及其犯後猶飾詞圖卸刑責，復未與被害人王
    克洋及死者潘來基家屬達成民事和解，及渠等犯罪之手段、
    生活情況、品行、智識程度，另共犯蔡明強、丙○○、鄭瑞
    旺均已另案判決有期徒刑15年確定，共犯黃正田已另案判處
    有期徒刑14年確定（見本院79年上重訴字第27號、79年上更
    二字第102 號、81年度上訴字第790 號、雲林地方法院81年
    度重訴字第1 號刑事卷宗）等一切情狀，量處有期徒刑15年
    ，又依被告乙○○所犯罪質及其反社會性，本院認前開對其
    刑之宣告有褫奪公權之必要，併予宣告褫奪公權8 年。被告
    乙○○前曾受有期徒刑以上刑之宣告，已依中華民國77年罪
    犯減刑條例獲得減刑，且其所為本案犯行，非因過失情節使
    然，業如前述，故依中華民國80年罪犯減刑條例第5 條第2
    項之規定，不得再予減刑，附此敘明。又本案行兇所用之開
    山刀3 把，遍尋無著而未扣案，且查無積極證據足資認定係
    被告乙○○或其他共同被告所有，爰不另為沒收之諭知，併
    此敘明。
據上論結，應依刑事訴訟法第369 條第1 項前段、第364 條、第
299 條第1 項前段、刑法第28條、第271 條第1 項、第2 項、第
55條、第47條、第37條第2 項，判決如主文。
本案經檢察官沈紹嘉到庭執行職務。
中    華    民    國    95    年    5     月    23    日
                  刑事第七庭    審判長法  官  莊飛宗
                                      法  官  黃三友
                                      法  官  黃憲文
以上正本證明與原本無異。
如不服本判決應於收受本判決後10日內向本院提出上訴書狀，其
未敘述上訴理由者，並得於提起上訴後10日內向本院補提理由書
狀（均須按他造當事人之人數附繕本）「切勿逕送上級法院」。
中    華    民    國    95    年    5     月    23    日
                                      書記官  施耀程
附錄本件判決論罪科刑法條：
中華民國刑法第271 條
殺人者，處死刑、無期徒刑或10年以上有期徒刑。
前項之未遂犯罰之。


司法院資訊處製作；財團法人民間司法改革基金會備份。
